ACORDAO-COMPLETO-2345224

ACÓRDÃO 3311/2019 ATA 15/2019 - SEGUNDA CÂMARA

VISTOS, relatados e discutidos estes autos que tratam, nesta fase, de embargos de declaração opostos por Fumico Cecilia Kishino Okabe, contra o Acórdão 7949/2018-TCU-Segunda Câmara, que conheceu de pedido de reexame da embargante para, no mérito, negar-lhe o provimento,
	ACORDAM os Ministros do Tribunal de Contas da União, reunidos em Sessão da Segunda Câmara, diante das razões expostas pelo Relator, em:
9.1. conhecer dos embargos de declaração, nos termos do art. 34 da Lei nº 8.443/1992, para, no mérito, rejeitá-los;
9.2. dar ciência deste Acórdão à embargante, por intermédio de seus representantes legalmente constituídos, nos termos do art. 179, § 7º, do Regimento Interno deste Tribunal, e à Gerência Executiva do Instituto Nacional do Seguro Social em Londrina (PR) , ressaltando-se que o relatório e o voto que o acompanham podem ser consultados no endereço www.tcu.gov.br/acordaos, no dia seguinte ao de sua oficialização.

Embargos de declaração em pedido de reexame em processo de concessão de aposentadoria  que considerou o benefício da recorrente ilegal.

Segunda Câmara

3. Embargante: Fumico Cecilia Kishino Okabe (CPF XXX.057.899-XX)

13.1. Ministros presentes: Ana Arraes (Presidente), Augusto Nardes, Aroldo Cedraz e Raimundo Carreiro (Relator).
13.2. Ministros-Substitutos presentes: Marcos Bemquerer Costa e André Luís de Carvalho.

RAIMUNDO CARREIRO

Ministro José Múcio Monteiro

[[	Reproduzo, a seguir, como parte deste Relatório - com apoio no inciso I do § 3º do art. 1º da Lei nº 8.443/92 -, o inteiro teor da instrução elaborada na 2ª Diretoria Técnica da Secretaria de Recursos (peça 66) :
"INTRODUÇÃO
1.	Trata-se de Embargos de Declaração opostos por Fumico Cecilia Kishino Okabe (R003 - peça 61) , por intermédio do qual se insurge contra o Acórdão 7949/2018-TCU-Segunda Câmara (peça 54) , que conheceu de pedido de reexame da embargante para, no mérito, negar-lhe o provimento.
1.1.	A deliberação recorrida apresenta o seguinte teor:
9.1. conhecer do presente recurso para, no mérito, negar-lhe provimento;
9.2. dar ciência desta deliberação à recorrente.
HISTÓRICO
2.	Trata-se de processo de aposentadoria, que considerou o benefício da recorrente ilegal, por intermédio do Acórdão 9608/2017-TCU-Segunda Câmara (peça 17) , tendo em vista o cômputo de tempo de atividade rural sem comprovação do recolhimento das correspondentes contribuições previdenciárias, contrariando o disposto no Enunciado 268 da Súmula de Jurisprudência do Tribunal.
2.1.	Fumico Cecilia Kishino Okabe interpôs Embargos de Declaração (R001-peça 25) contra o Acórdão 9608/2017-TCU-Segunda Câmara, que foram conhecidos e rejeitados pelo Acórdão 1875/2018-TCU-Segunda Câmara (peça 34) .
2.2.	Posteriormente, a interessada interpôs Pedido de Reexame (R002-peça 39) contra o Acórdão 9608/2017-TCU-Segunda Câmara, que foram conhecidos e tiveram o mérito negado pelo Acórdão 7949/2018-TCU-Segunda Câmara, ora embargado (peça 54) .
EXAME DE ADMISSIBILIDADE
3.	Reitera-se o exame preliminar de admissibilidade (peça 64) , que entendeu pelo conhecimento dos embargos, com fulcro no artigo 34, § 2º, da Lei 8.443, de 1992 e no artigo 287, § 3º, do RI/TCU, suspendendo-se os efeitos do inteiro teor do Acórdão 7949/2018-TCU-Segunda Câmara.
EXAME DE MÉRITO 
4.	Delimitação
4.1.	Constitui objeto dos presentes embargos de declaração definir se houve omissão do Acórdão 7949/2018-TCU-Segunda Câmara.
5.	Das omissões.
5.1.	Defende-se nos embargos que houve omissão do Acórdão 7949/2018-TCU-Segunda Câmara, com base nos seguintes argumentos:
	a) o acórdão, ao mencionar que a jurisprudência das Cortes Superiores firmou-se em sentido contrário à pretensão da servidora, deixou de observar que a Corte Especial do Egrégio STJ, em 25/05/2015, exarou entendimento no sentido de considerar o ato concessor da aposentadoria como composto e, por isso, sujeito ao prazo decadencial de 5 (cinco) [anos] para a revisão pela Administração Pública;
	b) o acórdão deixou de observar que a decadência também se operou quanto ao ato de averbação do período campesino, na medida em que difere do ato concessor de aposentadoria, cabendo sua revisão pela Administração Pública (observado o prazo decadencial) , tal qual ocorre em relação aos demais atos administrativos.
	Análise
5.2.	Os embargos de declaração cabem para corrigir obscuridade, omissão ou contradição da decisão recorrida, conforme preconiza o art. 34 da Lei 8.443/1992. Nessa linha, é de se dizer que "os embargos prestam-se tão somente a aclarar ou corrigir vícios de contradição, obscuridade ou omissão internos à decisão embargada, não sendo possível, nessa via, o reexame de questões de mérito, a discussão de novas teses jurídicas nem a apreciação de eventual divergência entre o julgamento proferido e qualquer outra deliberação, seja do poder judiciário seja TCU." (Acórdão 291/2015-TCU-Plenário) .
5.3.	Quanto ao mérito, aduz-se, inicialmente, que inexiste a alegada omissão no tocante ao citado entendimento do STJ de que o ato de aposentadoria seria composto, pois que a questão foi devidamente tratada no relatório e no voto do Acórdão 7949/2018-TCU-Segunda Câmara, nos seguintes termos:
Relatório
5. Da natureza do ato de aposentadoria.
5.1. Defende-se, no recurso, que o ato de aposentadoria tem natureza de ato composto, com base nos seguintes argumentos:
a) o STJ firmou o posicionamento no sentido de que é necessário observar o prazo decadencial do art. 54 da Lei 9.784/99 para a revisão do ato concessor da aposentadoria, pois este se configura como composto e não complexo;
b) o Supremo Tribunal Federal reconheceu a existência de repercussão geral da matéria, a qual está sob análise e julgamento no RE 636.553;
c) a matéria já foi objeto de análise pelo Tribunal Pleno desta Corte de Contas, que, por unanimidade de votos, decidiu que a atuação do TCU há que ocorrer dentro de cinco anos, sob pena de ofensa à segurança jurídica e dignidade da pessoa humana.
Análise
5.2. A sedimentada jurisprudência da Suprema Corte é no sentido de classificar como ato complexo a concessão de aposentadoria, reforma ou pensão, consoante os seguintes julgados (RMS 3.881/SP, MS 19.875/DF, RE 195.861/ES e MS 23.665/DF) .
5.3. Assim, sendo o ato de aposentadoria e/ou pensão complexo, este somente passa a estar plenamente formado (perfeito) , válido (aferição da legalidade com reflexo de definitividade perante a Administração) e eficaz (plenamente oponível a terceiros, deixando de apresentar executoriedade provisória) quando recebe o registro pela Corte de Contas. Tal entendimento decorre do disposto no inciso III do art. 71 da Constituição Federal, que estabelece que compete ao Tribunal de Contas da União apreciar, para fins de registro, a legalidade dos atos de admissão, assim como a concessão de aposentadoria, reforma ou pensão.
5.4. A propósito do tema, colaciona-se entendimento esposado pela Corte Constitucional ao decidir no âmbito do RE 195.861/ES:
'APOSENTADORIA. ATO ADMINISTRATIVO DO CONSELHO DA MAGISTRATURA. NATUREZA. COISA JULGADA ADMINISTRATIVA. INEXISTÊNCIA. O ato de aposentadoria exsurge complexo, somente se aperfeiçoando com o registro perante a Corte de Contas. Insubsistência da decisão judicial na qual assentada, como óbice ao exame da legalidade, a coisa julgada administrativa.'
Voto
18. Por ser complexo, o ato de aposentadoria somente passa a estar plenamente formado (perfeito) , válido (aferição da legalidade com reflexo de definitividade perante a Administração) e eficaz (plenamente oponível a terceiros, deixando de apresentar executoriedade provisória) quando recebe o registro pela Corte de Contas, nos termos do art. 71, inciso III, da Constituição Federal, que dá competência ao TCU para apreciar, para fins de registro, a legalidade tanto dos atos de admissão como de concessão de aposentadoria, reforma ou pensão.
5.4.	Ademais, em razão do princípio da independência das instâncias, o TCU pode manifestar entendimento diverso daquele declarado por instâncias do Poder Judiciário, inclusive mediante o julgamento pela ilegalidade de atos de aposentadoria concedidos com cômputo de serviço/contribuição ou vantagens albergadas por decisões judiciais. Nesse sentido, convém registrar que é firme o entendimento de que as decisões judiciais de juízes ou tribunais não podem compelir a Corte de Contas Federal a registrar ato de aposentadoria, salvo quando o Tribunal for parte e a determinação for expedida pelo Supremo Tribunal Federal, o que não é o caso em análise.
5.5.	Assim, não se vislumbra a alegada omissão, porquanto a questão mereceu o devido tratamento.
5.6.	Relativamente ao argumento de ter havido omissão quanto à decadência do direito de rever o ato de averbação do tempo de atividade rural sem comprovação do recolhimento das correspondentes contribuições previdenciárias, verifica-se que a questão também mereceu o devido tratamento tanto no relatório quanto no voto do acórdão vergastado, conforme segue:
Relatório
8.	Da incidência da prescrição.
8.1.	Defende-se no recurso que ocorreu a incidência de prescrição do direito da Administração em revisar o ato de averbação, com base nos seguintes argumentos:
	a) a perda da oportunidade de ajuizamento de ação pelo transcurso do prazo é tratada pelo legislador brasileiro no Decreto 20.910/32, em seu art. 1º;
	b) o marco inicial para a contagem do prazo prescricional é a consolidação de uma situação jurídica fundamental que estabelece um ponto certo e delimitado para a eventual impugnação de um ato lesivo de direito, sendo, no caso em análise, a averbação do tempo rural, em 10/4/1996;
	c) operou-se a prescrição da Administração Pública cobrar as contribuições previdenciárias do período de 18/9/1970 a 16/12/1977, tendo em vista a Súmula Vinculante 8 do STF que declarou a inconstitucionalidade dos arts. 45 e 46 da Lei 8.212/1991 que previam prazos decadenciais e prescricionais de 10 anos para as contribuições vertidas para a Seguridade Social.
Análise
8.2.	A prescrição extingue o direito à pretensão, ou seja, o poder de exigir algo de alguém por meio de um processo jurídico, caso esse direito não tenha sido utilizado em determinado espaço de tempo.
8.3.	Entretanto, este processo de julgamento de aposentadoria para fins de registro não se trata de processo judicial, mas sim administrativo que, conforme mencionado alhures, advém de competência constitucional deste Tribunal de Contas da União, descrita no art. 71, III, da Constituição Federal:
Art. 71. O controle externo, a cargo do Congresso Nacional, será exercido com o auxílio do Tribunal de Contas da União, ao qual compete:
III - apreciar, para fins de registro, a legalidade dos atos de admissão de pessoal, a qualquer título, na administração direta e indireta, incluídas as fundações instituídas e mantidas pelo Poder Público, excetuadas as nomeações para cargo de provimento em comissão, bem como a das concessões de aposentadorias, reformas e pensões, ressalvadas as melhorias posteriores que não alterem o fundamento legal do ato concessório;
8.4.	Deste modo, não há que se acolher os argumentos a favor da recorrente.
Voto
13. No que se refere à alegação de decadência, importa destacar a orientação, adotada na Sessão de 1/12/2010, acerca das disposições do art. 54 da Lei 9.784/1999 e da convalidação de atos ilegais submetidos tardiamente à apreciação desta Corte, com base no princípio da segurança jurídica, tendo o Plenário deliberado no sentido de que, "nos termos da jurisprudência do E. STF, o transcurso de longo lapso temporal entre a edição do ato e sua apreciação por parte deste Tribunal não converte atos ilegais em legais, mas gera tão somente a necessidade de instauração do contraditório e da ampla defesa para a validade do processo."
14. De fato, é este o entendimento prevalecente no âmbito do Supremo Tribunal Federal, conforme o MS 24.664/DF, de relatoria do Ministro Gilmar Mendes, DJe 23/2011, publicado em 4/2/2011, e, na mesma linha, o MS 25.116/DF, de relatoria do Ministro Ayres Brito, DJe 27/2011, publicado em 10/2/2011.
15. Cumpre acentuar que esta Corte de Contas proferiu o Acórdão 3245/2010-TCU-Plenário (Ministro-Relator Augusto Nardes) , dispondo sobre prazos a serem observados para a prévia oitiva dos interessados, in verbis:
"9.8. esclarecer que, nos termos da jurisprudência do E. Supremo Tribunal Federal, o termo inicial para contagem do prazo de cinco anos, a partir do qual deve ser instaurado o contraditório, consiste não na data da edição do ato, mas na data do seu ingresso no TCU."
16. Posteriormente, o Tribunal proferiu o Acórdão 587/2011-TCU-Plenário (Ministro-Relator Valmir Campelo) , confirmando a data de ingresso do ato nesta Corte de Contas como marco inicial para contagem dos prazos fixados no Acórdão 3245/2010-TCU-Plenário (Ministro-Relator Augusto Nardes) :
"9.2. reconhecer que o TCU, diante de constatação que possa levar à negativa de registro de ato de admissão de pessoal e de concessão de aposentadoria, reforma e pensão, deve assegurar ao (s) interessado (s) /beneficiário (s) a oportunidade do uso das garantias constitucionais do contraditório e da ampla defesa, sempre que transcorrido lapso temporal superior a cinco anos quando da apreciação, sem prejuízo do encaminhamento previsto no item 9.6 deste acórdão;
9.3. deixar assente que o prazo de cinco anos, ao término do qual deve ser instaurado o contraditório, é contado a partir da entrada do ato no TCU, observada a orientação contida no item 9.6 da presente deliberação."
17. Por ter sido oportunizado à inativa que exercitasse o direito ao contraditório e à ampla defesa, entendo que foram observadas as condições estabelecidas no Acórdão 587/2011-TCU-Plenário, devendo ser afastada a preliminar de decadência por ela arguida, ainda mais que a Súmula TCU 278 assim dispõe:
"Os atos de aposentadoria, reforma e pensão têm natureza jurídica de atos complexos, razão pela qual os prazos decadenciais a que se referem o § 2º do art. 260 do Regimento Interno e o art. 54 da Lei 9.784/1999 começam a fluir a partir do momento em que se aperfeiçoam com a decisão do TCU que os considera legais ou ilegais, respectivamente."
18. Por ser complexo, o ato de aposentadoria somente passa a estar plenamente formado (perfeito) , válido (aferição da legalidade com reflexo de definitividade perante a Administração) e eficaz (plenamente oponível a terceiros, deixando de apresentar executoriedade provisória) quando recebe o registro pela Corte de Contas, nos termos do art. 71, inciso III, da Constituição Federal, que dá competência ao TCU para apreciar, para fins de registro, a legalidade tanto dos atos de admissão como de concessão de aposentadoria, reforma ou pensão.
19. Nessa perspectiva, forçoso reconhecer não só sua natureza precária como a não incidência de presunção de legitimidade do ato administrativo que concedeu o benefício irregular para a recorrente. Até que haja o efetivo julgamento e o consequente registro pelo Tribunal, não há que se falar em direito adquirido, segurança jurídica, ato jurídico perfeito ou em proteção da confiança, tendo em vista a ausência de aperfeiçoamento e definitividade do ato.
5.7.	Quanto ao ponto, improcedentes são as razões trazidas pela embargante, visto que a questão foi devidamente tratada.
5.8.	Por fim, forçoso rememorar que os embargos de declaração não se prestam para a rediscussão do mérito nem para a reavaliação dos fundamentos que conduziram à prolação do acórdão recorrido, como se aduz dos argumentos da embargante, além disso, a contradição alegada deve estar contida dentro dos termos do inteiro teor da deliberação atacada, não há omissão quando a matéria é analisada na instrução da unidade técnica que consta do relatório e que integra as razões de decidir da deliberação, o julgador não está obrigado a apreciar todos e cada um dos argumentos desfiados pela parte, sendo suficiente que se atenha àqueles bastantes à formação de sua convicção acerca da matéria. Deste modo, eventual erro de julgamento deve ser corrigido por outra via recursal própria. Neste sentido foi o Acórdão 294/2016-TCU-Plenário, conforme excerto do voto condutor do relator Ministro Bruno Dantas:
Cuidam os autos de embargos de declaração opostos por [embargantes], em face do Acórdão 2067/2015-TCU-Plenário, que apreciou recurso de reconsideração interposto contra o julgamento de tomada de contas especial instaurada pela inexecução parcial do objeto do convênio celebrado entre a Prefeitura de Areia/PB e o Ministério da Cultura.
2. Presentes os requisitos atinentes à espécie, os embargos devem ser conhecidos, com fundamento no art. 34 da Lei 8.443/1992.
3. Como é cediço, nos termos do precitado dispositivo legal, cabem embargos de declaração para corrigir obscuridade, omissão ou contradição da decisão recorrida.
4. Assim, obscura é a deliberação cujas razões ou provimentos não permitem a exata compreensão da vontade do julgador. Contraditório é o decisum que contém incompatibilidade entre proposições constantes do julgado. A omissão, por sua vez, se caracteriza pela ausência de manifestação sobre ponto essencial.
5. Acerca de tal expediente, a jurisprudência do TCU preconiza que: (i) não se prestam para a rediscussão do mérito nem para reavaliação dos fundamentos que conduziram à prolação do Acórdão recorrido; (ii) a contradição deve estar contida dentro dos termos do inteiro teor da deliberação atacada; (iii) não há omissão quando a matéria é analisada na instrução da unidade técnica que consta do relatório e que integra as razões de decidir da deliberação; (iv) o julgador não está obrigado a apreciar todos e cada um dos argumentos desfiados pela parte, sendo suficiente que se atenha àqueles bastantes à formação de sua convicção acerca da matéria; e (v) eventual erro de julgamento deve ser corrigido por outra via recursal própria. Nessa linha, o Acórdão 3339/2013-TCU-Primeira Câmara.
6. À luz de tais ensinamentos, antecipo que não assiste razão aos embargantes em suas arguições, haja vista que o Acórdão recorrido não padece das omissões e contradições arguidas.
5.9.	Nesta mesma linha é a jurisprudência do STF, conforme ementas:
Mandado de Injunção 3704
Ementa: EMBARGOS DECLARATÓRIOS EM AGRAVO REGIMENTAL EM MANDADO DE INJUNÇÃO. ALEGAÇÕES DE OMISSÃO NO JULGAMENTO. CONVERSÃO DE TEMPO DE SERVIÇO COMUM EM ESPECIAL. INEXISTÊNCIA DE INTERESSE DE AGIR DOS APOSENTADOS E PENSIONISTAS. 1. Os embargos de declaração da Impetrante não merecem provimento, porquanto não há no acórdão omissão, contradição ou obscuridade a ser suprida no que tange ao pedido de conversão de tempo de serviço especial em comum para fins de aposentadoria por tempo de contribuição, pretendendo-se apenas a rediscussão do mérito da demanda. 2. Os embargos de declaração da União devem, contudo, ser providos, pois o julgamento proferido nos autos, ao reconhecer o direito dos servidores públicos com deficiência à aposentadoria especial prevista na Lei 142/2013, tem comando destinado aos servidores ativos, não atingindo aposentados e pensionistas, porquanto já se encontram no devido gozo do benefício.
AG.REG. no AG.REG. na Ação Civil Originária 2065
Ementa: AGRAVO REGIMENTAL NO AGRAVO REGIMENTAL NA AÇÃO CÍVEL ORIGINÁRIA. RECURSO INTERPOSTO CONTRA ACÓRDÃO DA TURMA. PRINCÍPIO DA FUNGIBILIDADE. INSTRUMENTALIDADE DAS FORMAS. RECEPÇÃO COMO EMBARGOS DE DECLARAÇÃO.AUSÊNCIA DE QUALQUER DOS VÍCIOS PREVISTOS NO ART. 535 DO CPC. TENTATIVA DEMERA REDISCUSSÃO DO QUE JÁ FOI UNANIMEMENTE AFIRMADO NO ACÓRDÃO EMBARGADO. DIREITO CONSTITUCIONAL. ADMINISTRATIVO. FINANCEIRO. TOMADA DECONTAS ESPECIAL. INSCRIÇÃO DE ESTADO-MEMBRO EM CADASTRO DE INADIMPLENTES. APLICAÇÃO DO PRINCÍPIO DA INTRANSCENDÊNCIA SUBJETIVA DAS SANÇÕES. PRECEDENTES. EMBARGOS DE DECLARAÇÃO DESPROVIDOS. 1. Os embargos de declaração são o recurso cabível quando houver no acórdão obscuridade, dúvida, contradição ou omissão que devam ser sanadas (art. 535 do CPC e art. 337 do RISTF) . 2. O inconformismo que tem como real escopo a pretensão de reformar o decisum não pode prosperar, porquanto inocorrentes as hipóteses de omissão, contradição, obscuridade ou erro material, sendo inviável a revisão da decisão em sede de embargos de declaração, em face dos estreitos limites do art. 535 do CPC. 3. In casu, os embargos de declaração demonstram mera tentativa de rediscussão do que foi decidido pelo acórdão embargado, inobservando a embargante que os restritos limites desse recurso não permitem o rejulgamento da causa. 4. O efeito modificativo pretendido pela embargante somente é possível em casos excepcionais e uma vez comprovada a obscuridade, contradição ou omissão do julgado, o que não ocorre no caso sub examine. 5. Embargos de declaração desprovidos.
MS 29252
Ementa: EMBARGOS DE DECLARAÇÃO. MANDADO DE SEGURANÇA. ATO DE CONCESSÃODE PENSÃO. MENOR SOB GUARDA. RECUSA DE REGISTRO PELO TRIBUNAL DE CONTAS DA UNIÃO. OMISSÃO INOCORRENTE. CARÁTER INFRINGENTE. Não se prestam os embargos de declaração, não obstante sua vocação democrática e a finalidade precípua de aperfeiçoamento da prestação jurisdicional, para o reexame de questões de fato e de direito já apreciadas no acórdão embargado ou para a veiculação de teses inovadoras e argumentos superados pelas razões embasadoras do julgado. Ausência de omissão ao feitio legal, nos termos do art. 535 do CPC, a evidenciar o caráter meramente infringente da insurgência. Embargos de declaração rejeitados.
5.10.	Por todo o exposto, rejeitam-se os argumentos trazidos pela embargante retromencionados.
CONCLUSÃO
6.	Da análise anterior, conclui-se que não houve omissões, visto que as questões foram devidamente tratadas pelo acórdão recorrido ou dizem respeito ao acerto ou não do acórdão, caracterizando, portanto, inconformismo com a decisão proferida, o que não possui o condão de justificar a oposição deste tipo de recurso. 
6.1.	Com base nessas conclusões, propõe-se pela rejeição dos embargos de declaração.
PROPOSTA DE ENCAMINHAMENTO
7.	Ante o exposto, submetem-se os autos à consideração superior, propondo-se, com fundamento no artigo 34, § 2º, da Lei 8.443/1992 e no artigo 287, § 3º, do RI/TCU:
	a)	conhecer dos embargos de declaração opostos e, no mérito, rejeitá-los; e
	b)	dar ciência do acórdão que for prolatado à embargante e aos demais interessados, ressaltando-se que o relatório e o voto que o acompanharem podem ser consultados no endereço www.tcu.gov.br/acordaos, no dia seguinte ao de sua oficialização."
2.	O Sr. Diretor da 2ª Diretoria da Serur manifestou sua concordância com a proposta formulada pela Sr.ª Auditora Federal de Controle Externo (peça 67) .
3.	Em seguida, os autos vieram ao meu Gabinete.
É o Relatório.

Marcelo Trindade de Almeida (OAB/PR 19.095), João Luiz Arzeno da Silva (OAB/PR 23.510) e outros.

Não atuou

PESSOAL. ATO DE CONCESSÃO DE APOSENTADORIA. CÔMPUTO DE TEMPO DE SERVIÇO EM ATIVIDADE RURAL SEM O CORRESPONDENTE RECOLHIMENTO DA CONTRIBUIÇÃO PREVIDENCIÁRIA, AINDA QUE DE FORMA INDENIZADA. ILEGALIDADE DO ATO. NEGATIVA DE REGISTRO. EMBARGOS DE DECLARAÇÃO. AUSÊNCIA DE OMISSÃO, OBSCURIDADE OU CONTRADIÇÃO NO ACÓRDÃO. CONHECIMENTO. REJEIÇÃO. PEDIDO DE REEXAME. ARGUMENTOS INCAPAZES DE DESCONSTITUIR A DELIBERAÇÃO RECORRIDA. NÃO PROVIMENTO DO RECURSO. EMBARGOS DE DECLARAÇÃO NO PEDIDO DE REEXAME. CONHECIMENTO. AUSÊNCIA DE OMISSÃO. ELEMENTOS RECURSAIS INSUFICIENTES PARA MODIFICAR O JUÍZO DE MÉRITO REALIZADO PELO TRIBUNAL. REJEIÇÃO DOS EMBARGOS. CIENTIFICAÇÕES.

APOSENTADORIA (APOS)

Secretaria de Recursos

Inicialmente, registro que atuo nos presentes autos por força do contido no art. 152 do Regimento Interno do TCU (RI/TCU) .	
2.	Em exame embargos de declaração opostos por Fumico Cecilia Kishino Okabe, por intermédio do qual se insurge contra o Acórdão 7949/2018-TCU-Segunda Câmara (relatado pelo ministro José Múcio Monteiro) , que conheceu de pedido de reexame da embargante - contra o Acórdão 9608/2017-TCU-Segunda Câmara (relatado pelo ministro-substituto André Luís de Carvalho) , que considerou ilegal seu ato de aposentadoria, em razão do cômputo de período de atividade rural sem a comprovação do recolhimento das contribuições previdenciárias na época da prestação laboral ou, posteriormente, de forma indenizada - para, no mérito, negar-lhe o provimento.
3.	Observo que a Sr.ª Fumico Cecilia Kishino Okabe já opusera, antes, outros embargos de declaração (peça 25) , em face do acórdão que originalmente apreciou a sua aposentadoria pela ilegalidade. Os referidos embargos, relatados pelo ministro-substituto André Luís de Carvalho, foram conhecidos, mas desprovidos (Acórdão 1875/2018-TCU-Segunda Câmara; peças 34 a 36) .
4.	Examino, inicialmente, a admissibilidade dos presentes embargos. Quanto ao requisito da adequação, o caput do art. 34 prevê que a interposição de embargos é cabível quando o recurso se destina a corrigir obscuridade, omissão ou contradição da decisão recorrida; entendo que, quanto a esse requisito, o recurso pode ser conhecido, uma vez que a embargante aponta a existência de omissões no acórdão recorrido. Também se encontram atendidos os requisitos da forma (escrita) e da legitimidade (a recorrente é diretamente interessada na aposentadoria) . O mesmo ocorre quanto à tempestividade, uma vez que o recurso foi interposto dentro do prazo legal de dez dias, previsto no art. 34, § 1º, da Lei nº 8.443/92 (peça 64, p. 1) .
5.	Passo ao exame de mérito do recurso.
6.	A peça recursal contém categórica afirmação de que o Acórdão 7949/2018-TCU-Segunda Câmara "contém omissões, na medida em que deixou de enfrentar aspectos fundamentais do direito da servidora, trazido no pedido de reexame improvido, notadamente no que diz respeito ao fato de o ato de averbação do tempo rural não ser complexo, sendo, portanto, aplicável na espécie o prazo decadencial do art. 54 da Lei n° 9.784/99" (peça 61, p. 3) . Acrescenta, ainda, que a omissão no acórdão embargado decorreria do fato de "deixar de observar que a decadência também se operou quanto ao ato de averbação do período campesino, na medida em que difere do ato concessor de aposentadoria, cabendo sua revisão pela Administração Pública (observado o prazo decadencial) , tal qual ocorre em relação aos demais atos administrativos, conforme constou do tópico 5 do pedido de reexame interposto" (p. 5) .
7.	Não é, no entanto, o que se observa no acórdão recorrido. As alegadas omissões não ocorreram, como demonstra apropriadamente a Secretaria de Recursos (Serur) na instrução - que fiz reproduzir por inteiro no Relatório que precede este Voto -, cujas análises e conclusões adoto como razões de decidir.
8.	Destaco, da referida instrução, os excertos a seguir (peça 66, pp. 2 a 5) :
"5.3.	Quanto ao mérito, aduz-se, inicialmente, que inexiste a alegada omissão no tocante ao citado entendimento do STJ de que o ato de aposentadoria seria composto, pois que a questão foi devidamente tratada no relatório e no voto do Acórdão 7949/2018-TCU-Segunda Câmara, nos seguintes termos:
Relatório
 (...) 
Análise
5.2. A sedimentada jurisprudência da Suprema Corte é no sentido de classificar como ato complexo a concessão de aposentadoria, reforma ou pensão, consoante os seguintes julgados (RMS 3.881/SP, MS 19.875/DF, RE 195.861/ES e MS 23.665/DF) .
5.3. Assim, sendo o ato de aposentadoria e/ou pensão complexo, este somente passa a estar plenamente formado (perfeito) , válido (aferição da legalidade com reflexo de definitividade perante a Administração) e eficaz (plenamente oponível a terceiros, deixando de apresentar executoriedade provisória) quando recebe o registro pela Corte de Contas. Tal entendimento decorre do disposto no inciso III do art. 71 da Constituição Federal, que estabelece que compete ao Tribunal de Contas da União apreciar, para fins de registro, a legalidade dos atos de admissão, assim como a concessão de aposentadoria, reforma ou pensão.
5.4. A propósito do tema, colaciona-se entendimento esposado pela Corte Constitucional ao decidir no âmbito do RE 195.861/ES:
'APOSENTADORIA. ATO ADMINISTRATIVO DO CONSELHO DA MAGISTRATURA. NATUREZA. COISA JULGADA ADMINISTRATIVA. INEXISTÊNCIA. O ato de aposentadoria exsurge complexo, somente se aperfeiçoando com o registro perante a Corte de Contas. Insubsistência da decisão judicial na qual assentada, como óbice ao exame da legalidade, a coisa julgada administrativa.'
Voto
18. Por ser complexo, o ato de aposentadoria somente passa a estar plenamente formado (perfeito) , válido (aferição da legalidade com reflexo de definitividade perante a Administração) e eficaz (plenamente oponível a terceiros, deixando de apresentar executoriedade provisória) quando recebe o registro pela Corte de Contas, nos termos do art. 71, inciso III, da Constituição Federal, que dá competência ao TCU para apreciar, para fins de registro, a legalidade tanto dos atos de admissão como de concessão de aposentadoria, reforma ou pensão.
5.4.	Ademais, em razão do princípio da independência das instâncias, o TCU pode manifestar entendimento diverso daquele declarado por instâncias do Poder Judiciário, inclusive mediante o julgamento pela ilegalidade de atos de aposentadoria concedidos com cômputo de serviço/contribuição ou vantagens albergadas por decisões judiciais. Nesse sentido, convém registrar que é firme o entendimento de que as decisões judiciais de juízes ou tribunais não podem compelir a Corte de Contas Federal a registrar ato de aposentadoria, salvo quando o Tribunal for parte e a determinação for expedida pelo Supremo Tribunal Federal, o que não é o caso em análise.
5.5.	Assim, não se vislumbra a alegada omissão, porquanto a questão mereceu o devido tratamento.
5.6.	Relativamente ao argumento de ter havido omissão quanto à decadência do direito de rever o ato de averbação do tempo de atividade rural sem comprovação do recolhimento das correspondentes contribuições previdenciárias, verifica-se que a questão também mereceu o devido tratamento tanto no relatório quanto no voto do acórdão vergastado, conforme segue:
Relatório
 (...) 
Análise
8.2.	A prescrição extingue o direito à pretensão, ou seja, o poder de exigir algo de alguém por meio de um processo jurídico, caso esse direito não tenha sido utilizado em determinado espaço de tempo.
8.3.	Entretanto, este processo de julgamento de aposentadoria para fins de registro não se trata de processo judicial, mas sim administrativo que, conforme mencionado alhures, advém de competência constitucional deste Tribunal de Contas da União, descrita no art. 71, III, da Constituição Federal:
Art. 71. O controle externo, a cargo do Congresso Nacional, será exercido com o auxílio do Tribunal de Contas da União, ao qual compete:
III - apreciar, para fins de registro, a legalidade dos atos de admissão de pessoal, a qualquer título, na administração direta e indireta, incluídas as fundações instituídas e mantidas pelo Poder Público, excetuadas as nomeações para cargo de provimento em comissão, bem como a das concessões de aposentadorias, reformas e pensões, ressalvadas as melhorias posteriores que não alterem o fundamento legal do ato concessório;
8.4.	Deste modo, não há que se acolher os argumentos a favor da recorrente.
Voto
13. No que se refere à alegação de decadência, importa destacar a orientação, adotada na Sessão de 1/12/2010, acerca das disposições do art. 54 da Lei 9.784/1999 e da convalidação de atos ilegais submetidos tardiamente à apreciação desta Corte, com base no princípio da segurança jurídica, tendo o Plenário deliberado no sentido de que, "nos termos da jurisprudência do E. STF, o transcurso de longo lapso temporal entre a edição do ato e sua apreciação por parte deste Tribunal não converte atos ilegais em legais, mas gera tão somente a necessidade de instauração do contraditório e da ampla defesa para a validade do processo."
14. De fato, é este o entendimento prevalecente no âmbito do Supremo Tribunal Federal, conforme o MS 24.664/DF, de relatoria do Ministro Gilmar Mendes, DJe 23/2011, publicado em 4/2/2011, e, na mesma linha, o MS 25.116/DF, de relatoria do Ministro Ayres Brito, DJe 27/2011, publicado em 10/2/2011.
15. Cumpre acentuar que esta Corte de Contas proferiu o Acórdão 3245/2010-TCU-Plenário (Ministro-Relator Augusto Nardes) , dispondo sobre prazos a serem observados para a prévia oitiva dos interessados, in verbis:
"9.8. esclarecer que, nos termos da jurisprudência do E. Supremo Tribunal Federal, o termo inicial para contagem do prazo de cinco anos, a partir do qual deve ser instaurado o contraditório, consiste não na data da edição do ato, mas na data do seu ingresso no TCU."
16. Posteriormente, o Tribunal proferiu o Acórdão 587/2011-TCU-Plenário (Ministro-Relator Valmir Campelo) , confirmando a data de ingresso do ato nesta Corte de Contas como marco inicial para contagem dos prazos fixados no Acórdão 3245/2010-TCU-Plenário (Ministro-Relator Augusto Nardes) :
"9.2. reconhecer que o TCU, diante de constatação que possa levar à negativa de registro de ato de admissão de pessoal e de concessão de aposentadoria, reforma e pensão, deve assegurar ao (s) interessado (s) /beneficiário (s) a oportunidade do uso das garantias constitucionais do contraditório e da ampla defesa, sempre que transcorrido lapso temporal superior a cinco anos quando da apreciação, sem prejuízo do encaminhamento previsto no item 9.6 deste acórdão;
9.3. deixar assente que o prazo de cinco anos, ao término do qual deve ser instaurado o contraditório, é contado a partir da entrada do ato no TCU, observada a orientação contida no item 9.6 da presente deliberação."
17. Por ter sido oportunizado à inativa que exercitasse o direito ao contraditório e à ampla defesa, entendo que foram observadas as condições estabelecidas no Acórdão 587/2011-TCU-Plenário, devendo ser afastada a preliminar de decadência por ela arguida, ainda mais que a Súmula TCU 278 assim dispõe:
"Os atos de aposentadoria, reforma e pensão têm natureza jurídica de atos complexos, razão pela qual os prazos decadenciais a que se referem o § 2º do art. 260 do Regimento Interno e o art. 54 da Lei 9.784/1999 começam a fluir a partir do momento em que se aperfeiçoam com a decisão do TCU que os considera legais ou ilegais, respectivamente."
18. Por ser complexo, o ato de aposentadoria somente passa a estar plenamente formado (perfeito) , válido (aferição da legalidade com reflexo de definitividade perante a Administração) e eficaz (plenamente oponível a terceiros, deixando de apresentar executoriedade provisória) quando recebe o registro pela Corte de Contas, nos termos do art. 71, inciso III, da Constituição Federal, que dá competência ao TCU para apreciar, para fins de registro, a legalidade tanto dos atos de admissão como de concessão de aposentadoria, reforma ou pensão.
19. Nessa perspectiva, forçoso reconhecer não só sua natureza precária como a não incidência de presunção de legitimidade do ato administrativo que concedeu o benefício irregular para a recorrente. Até que haja o efetivo julgamento e o consequente registro pelo Tribunal, não há que se falar em direito adquirido, segurança jurídica, ato jurídico perfeito ou em proteção da confiança, tendo em vista a ausência de aperfeiçoamento e definitividade do ato.
5.7.	Quanto ao ponto, improcedentes são as razões trazidas pela embargante, visto que a questão foi devidamente tratada."
8.	Em decorrência, não cabe conceder excepcionais efeitos infringentes aos embargos, como requer a Sr.ª Fumico Cecilia Kishino Okabe (peça 61, p. 6) , devendo-se, portanto, manter em sua íntegra o acórdão recorrido; ou seja, não havendo as apontadas omissões no julgado sob recurso, não há que se conferir efeito modificativo aos embargos, conducentes à alteração no resultado do julgamento.
	Com fundamento nessas considerações, Voto por que o Tribunal adote o Acórdão que ora submeto à deliberação deste Colegiado. 
TCU, Sala das Sessões Ministro Luciano Brandão Alves de Souza, em 14 de maio de 2019.
RAIMUNDO CARREIRO 
Relator